臺灣彰化地方法院民事判決
111年度訴字第715號
原      告  協成發實業股份有限公司

法定代理人  許文雄  
原      告  童麗貞  
            林玉理  
共      同
訴訟代理人  王翼升律師
複代理人    廖泉勝律師
被      告  聯昱鴻股份有限公司

法定代理人  陳志鵬  
訴訟代理人  劉鴻基律師
上列當事人間請求撤銷股東會決議事件，本院於民國111年11月1
日言詞辯論終結，判決如下：
    主      文
被告於民國111年7月1日所召集111年股東臨時會第3點「公司資
本減資」所為之決議，應予撤銷。
訴訟費用由被告負擔。
    事實及理由
一、原告主張：原告協成發實業股份有限公司(下稱協成發公司)
    、童麗貞、林玉理為被告公司之股東，自民國101年7月10日
    起分別各持有股份總數21%、9%、10%。原告於111年6月中旬
    獲接被告公司之111年股東會開會通知書，除稱將於111年7
    月1日召開股東臨時會，並討論110年度營業狀況、修訂公司
    章程、討論增資等語，全然未敘明有減資案由，或附具任何
    相類可推知之文義。原告當日分別出席或委託出席下，於會
    議中被告表示業務虧損云云，經原告協成發公司法定代理人
    當下表示希望被告可以朝解散清算方向辦理，卻未獲置理，
    故於彼時原告透過離席以表明不同意其他議案。被告明知開
    會通知單未記載將討論減資事宜及理由，且於原告未程序參
    與、已透過離席表達不同意議案之情形下，逕臨時提出減資
    議案並泛謂通過云云。嗣後被告將該日股東臨時會會議記錄
    寄給原告，原告始知被告違法。故被告於111年7月1日召集1
    11年股東臨時會第3點「公司資本減資」所為之決議（下稱
    系爭決議），顯然違反公司法第172條第5項規定，爰依公司
    法第189條請求撤銷系爭決議等語。並聲明：如主文所示。
二、被告答辯：
  ㈠原告於111年6月中旬接獲被告之111年股東會開會通知書，原
    告於111年7月1日當天分別或委託出席，原告協成發公司法
    定代理人許文雄因提出之公司解散、清算動議，未獲置理而
    離席。
  ㈡原告就股東會議紀錄所載其他決議，並無異議。股東會開會
    通知書載有會議主要內容：1.110年度營業狀況。2.修訂公
    司章程討論案。3.討論增資。又股東會議紀錄載有「3.公司
    資本減資：經與會計師討論應先辦理減資，註冊股本原新台
    幣1,500萬減資為600萬，原150萬股減為60萬股，每股10元
    」，即減資係為增資之用，且為修訂公司章程討論案之一部
    分。原告自承因公司虧損，故而提出解散、清算之動議，又
    原告就110年度營業狀況、資金不足需增資、增資決議及同
    意增資的股東應於111年7月13日前表示增資，均無異議，原
    告就上開「經與會計師討論應先辦理減資」，係為增資之用
    ，且為修訂公司章程討論案之一部分，自知之甚明，並非原
    告所稱全然未敍明有減資案由或附具任何相類可推知之文義
    云云。
  ㈢原告自承未就上開增資(減資為其一部分)及修訂公司章程討
    論案當場表示異議，原告自不得訴請撤銷，否則不啻容許股
    東任意翻覆，影響公司之安定暨公司及全體股東之權益（最
    高法院75年台上字第594號、73年台上字第595號判例意旨參
    照）。又減資係為增資之用，經與會計師討論應先辦理減資
    再增資，其為增資及公司章程修訂之一部分，縱有違反程序
    之事實亦非重大。原告就增資1,000萬元之決議並無意見，
    而減資係經與會計師討論應先辦理減資再增資，原告既無對
    減資當場表示異議，又對增資無意見，縱有違反程序於決議
    亦無影響。依公司法第189條之1規定，應駁回原告之請求，
    始符公司暨全體股東之利益等語。並聲明：原告之訴駁回。
三、爭點整理：
  ㈠兩造不爭執之事實：
  1.原告為被告公司股東，於101年7月10日起分別持有股份總數
    為協成發公司21%、童麗貞9%、林玉理10%。
  2.被告公司於111年7月1日召開臨時股東會，決議公司資本減
    資。
　㈡本件爭點：原告請求撤銷系爭決議是否有理由?
四、得心證之理由：
　㈠原告主張其為被告公司股東，被告於111年7月1日召開股東臨
    時會，做成系爭決議之事實，業據其提出被告公司101年間
    出資比例函、111年股東會開會通知書、111年7月1日臨時股
    東會會議紀錄等為證（見本院卷第31-35頁），且為被告所
    不爭執，應堪認為真實。
　㈡按「選任或解任董事、監察人、變更章程、減資、申請停止
    公開發行、董事競業許可、盈餘轉增資、公積轉增資、公司
    解散、合併、分割或第185條第1項各款之事項，應在召集事
    由中列舉並說明其主要內容，不得以臨時動議提出；其主要
    內容得置於證券主管機關或公司指定之網站，並應將其網址
    載明於通知。」、「股東會之召集程序或其決議方法，違反
    法令或章程時，股東得自決議之日起30日內，訴請法院撤銷
    其決議。」，公司法第172條第5項、第189條分別定有明文
    。又按股份有限公司之股東如已出席股東會而對股東會之召
    集程序或決議方法未當場表示異議者，固應受民法第56條第
    1項但書之限制，不得再依公司法第189條規定訴請撤銷股東
    會之決議。惟未出席股東會之股東，則因非可期待其事先預
    知股東會決議有違反章程或法令之情事而予以容許，亦無法
    當場表示異議，自應許其於法定期間內提起撤銷股東會決議
    之訴（最高法院86年度台上字第3604號民事裁判意旨參照）
    。
　㈢本件依原告所提被告於111年股東會開會通知書記載，111年7
    月1日召開臨時股東會，會議主要內容：1.110年度營業狀況
    。2.修訂公司章程討論案。3.討論增資。議題為「資金不足
    討論增資事項」，並未記載減資事宜（見本院卷第33頁）。
    而111年7月1日臨時股東會會議紀錄則記載「公司資本減資
    ：經與會計師討論應先辦理減資，註冊股本原新台幣1500萬
    減資為600萬，原150萬股減為60萬股，每股10元，股東同意
    通過!」（見本院卷第35頁），則被告未於開會通知記載減
    資議案，而於會議中臨時決議通過系爭減資決議，顯然違反
    公司法第172條第5項規定。又據被告所辯原告於111年7月1
    日當天出席，原告協成發公司法定代理人許文雄因提出之公
    司解散、清算動議，未獲置理而離席乙情，則原告既以透過
    離席方式表明不同意其他議案，堪認原告已當場表示異議。
    是原告依公司法第189條規定，起訴請求撤銷系爭決議，應
    屬有據。
　㈣被告雖辯稱原告知悉減資係為增資之用，原告就增資1,000萬
    元之決議並無意見，縱有違反程序於決議亦無影響，依公司
    法第189條之1規定應駁回原告之請求，始符公司暨全體股東
    之利益云云。按法院對於前條撤銷決議之訴，認為其違反之
    事實非屬重大且於決議無影響者，得駁回其請求。公司法第
    189條之1固定有明文。惟107年8月1日修正公布之公司法第1
    72條已明確規定減資事項不得以臨時動議提出，參照該條立
    法理由「鑒於公司減資涉及股東權益甚鉅；又授權資本制下
    ，股份可分次發行，減資大多係減實收資本額，故通常不涉
    及變更章程，爰增列『減資』屬應於股東會召集通知列舉，而
    不得以臨時動議提出之事由，以保障股東權益。」等語，被
    告上開所辯自無可採。從而，原告依公司法第189條規定，
    請求撤銷系爭決議，為有理由，應予准許。
五、本件事證已臻明確，兩造其餘攻擊防禦方法及舉證，核與判
    決結果無影響，無庸逐一論述，亦無調查必要，併此敘明。
六、訴訟費用負擔之依據：民事訴訟法第78條。　　
中　　華　　民　　國　　111 　年　　11　　月　　24　　日
                  民事第三庭    法　官　羅秀緞
以上正本係照原本作成。
如對判決上訴，應於判決送達後20日內向本院提出上訴狀。如委
任律師提起上訴者，應一併繳納上訴審裁判費。
中　　華　　民　　國　　111 　年　　11　　月　　24　　日
                                書記官　卓俊杰